【裁判字號】    95,家訴,95
【裁判日期】    950927
【裁判案由】    給付遺產
【裁判全文】
臺灣板橋地方法院民事判決              95年度家訴字第95號
原      告  丙○○
                        2-3.
            戊○○
                        號26.
            壬○○
            庚○○
            辛○○
                        01號.
            己○○
                        15號.
            丁○○
                        2-3.
前列七人共同
訴訟代理人  甲○○
被      告  財政部國有財產局臺灣北區辦事處
法定代理人  乙○○
訴訟代理人  吳嘉榮律師
上列當事人間請求給付遺產事件，於民國95年9 月8 日經言詞辯
論終結，本院判決如下：
    主      文
原告之訴駁回。
訴訟費用由原告負擔。
    事      實
甲、原告方面：
一、聲明：
    被告應將所保管之原告之被繼承人崔洪芝繼承自崔孝先之華
    僑銀行外匯存摺一本、郵局存摺一本、華南銀行存摺一本、
    彰化銀行定存單一紙、彰化銀行存摺一本、KONICA相機一台
    、CASIO 隨身聽一台、CANON 相機一台、望遠鏡一台、新台
    幣一元硬幣15枚、五角硬幣117 枚、小五角硬幣28枚、一角
    硬幣47枚、二角硬幣2 枚、不明硬幣4 枚、港幣紙鈔430 港
    元、人民幣114.3 元於新台幣200 萬元之範圍內交付原告。
二、陳述：
（一）原告為大陸地區人民，均係大陸地區人民即被繼承人崔洪
      芝之子女，崔洪芝則為台灣地區人民崔孝先之妹，惟崔孝
      先已於民國93年5 月17日死亡。
（二）崔孝先死亡後遺留系爭存款及動產，嗣台灣板橋地方法院
      檢察署檢察官聲請法院選任被告為崔孝先之遺產管理人獲
      准確定在案。
（三）崔孝先並無直系血親卑親屬，父母亦早已死亡，兄崔洪恩
      於81年11月14日即已死亡，僅有妹崔洪芝一人為其繼承人
      ，故崔孝先死亡時，依台灣地區與大陸地區人民關係條例
      及民法第1147條、第1148條之規定，崔洪芝已取得崔孝先
      遺產之所有權。嗣崔洪芝於93年6 月25日死亡，崔洪芝所
      繼承之遺產，即由崔洪芝之繼承人即原告繼承，則原告已
      取得系爭存款及動產。
（四）又原告前已依台灣地區與大陸地區人民關係條例第66條及
      同條例施行細則第43條規定，向本院聲明准予繼承，業經
      本院以94年度聲繼字第71號准予備查在案。然原告委由甲
      ○○向被告請求交付系爭存款及動產，卻遭被告以原告非
      合法繼承權人為由，予以拒絕。
（五）被告為崔孝先之遺產管理人，依法於有繼承人承認繼承時
      ，應將所保管之遺產移交予繼承人，本件原告雖非崔孝先
      之直接繼承人，然係崔孝先之繼承人崔洪芝之繼承人，由
      於崔孝先與崔洪芝相距一月之間去世，崔洪芝根本未能及
      時辦理相關手續，因此，崔洪芝死亡後，由原告直接行使
      權利，應為法之所許。原告依民法第1179條之規定，請求
      被告移交系爭財產予原告，應有理由。本件系爭財產於崔
      洪芝死亡時，既已由原告取得所有權，被告經原告之請求
      而拒絕移交，為此本於民法第767 條之規定，請求被告返
      還系爭遺產。
三、證據：提出大陸地區公證書、居民死亡醫學證明書、財團法
    人海峽交流基金會證明、居民身分證、常住人口登記卡、本
    院94年度繼字第1299號民事裁定、本院94年度聲繼字第71號
    准予備查函、被告函文等件為證。
乙、被告方面：
一、聲明：原告之訴駁回。
二、陳述：
（一）被繼承人崔孝先於93年5 月17日死亡後，確經台灣板橋地
      方法院檢察署檢察官聲請本院以94年度繼字第1299號裁定
      指定被告為被繼承人崔孝先之遺產管理人。
（二）崔孝先於死亡前，在大陸地區縱有胞妹崔洪芝尚存，惟其
      於被繼承人崔孝先死亡後，即於93年6 月25日死亡，生前
      並未就被繼承人崔孝先之遺產為承認繼承之表示。
（三）原告等主張被繼承人崔孝先所留遺產，其動產部分，諸如
      照相機、望遠鏡、隨身聽及現金港幣、新台幣及人民幣現
      金，均已如數接管，有接管遺產明細表可稽；另銀行存部
      分，並已結清存款為新台幣233 萬6,667 元，轉存於遺產
      專戶，亦有接管遺產明細表可稽。
（四）訴外人崔洪芝生前就被繼承人崔孝先之遺產，並未依法表
      示承認繼承，已無繼承之權利。退步言之，即令已故訴外
      人崔洪芝未依法表示繼承之法律效果，僅得視為拋棄繼承
      權，則被繼承人崔孝先之遺產亦應由後順序之繼承人繼承
      ，原告等人自不得輾轉繼承之。
三、證據：提出接管遺產明細表等件為證。
    理      由
一、原告主張原告為大陸地區人民，均係大陸地區人民即被繼承
    人崔洪芝之子女，崔洪芝則為台灣地區人民崔孝先之妹，惟
    崔孝先已於93年5 月17日死亡之事實，業據原告提出大陸地
    區公證書、財團法人海峽交流基金會證明、原告等人之居民
    身分證、常住人口登記卡等件，復為被告自認無訛，堪信為
    真實。
二、原告主張崔孝先死亡後遺留系爭存款及動產，嗣台灣板橋地
    方法院檢察署檢察官聲請法院選任被告為崔孝先之遺產管理
    人獲准確定在案之事實，業據原告提出本院94年度繼字第12
    99號民事裁定1 份為證，並為被告所不爭執，自堪信為真實
    。
三、原告主張崔孝先並無直系血親卑親屬，父母亦早已死亡，兄
    崔洪恩於81年11月14日即已死亡，僅有妹崔洪芝一人為其繼
    承人之事實，業據原告提出大陸地區公證書、居民死亡醫學
    證明書、財團法人海峽交流基金會證明等件為證，並為被告
    所自認，自應認為真實。
四、原告主張原告前已依台灣地區與大陸地區人民關係條例第66
    條及同條例施行細則第43條規定，向本院聲明准予繼承，業
    經本院以94年度聲繼字第71號准予備查在案，然原告委由甲
    ○○向被告請求交付系爭存款及動產，卻遭被告以原告非合
    法繼承權人為由，予以拒絕之事實，業據原告提出本院94年
    度聲繼字第71號准予備查函、被告函文等件為證，且為被告
    所不爭執，自堪以憑信。
五、原告主張其為被繼承人崔孝先在大陸地區之繼承人，且已向
    本院聲明准予繼承，經本院以94年度聲繼字第71號函准予備
    查在案，依法得向被告請求交付系爭遺產云云，然被告則辯
    以原告之母親崔洪芝生前就被繼承人崔孝先之遺產，並未依
    法表示承認繼承，已無繼承之權利，原告等人自不得輾轉繼
    承之等語，準此，本件所應審究者，厥為：被繼承人崔孝先
    於93年5 月17日死亡，其繼承人即其妹崔洪芝於93年6 月25
    日死亡前，是否已繼承崔孝先之遺產？原告是否因而輾轉繼
    承被繼承人崔孝先之遺產？本院就原告所為准予繼承之聲明
    ，發函准予備查，原告是否因此於實體上即享有繼承權？茲
    分述如下：
（一）按繼承，因被繼承人死亡而開始。繼承人自繼承開始時，
      除民法另有規定外，承受被繼承人財產上之一切權利義務
      ，民法第1147條、第1148條分別定有明文。準此，我國民
      法採「當然繼承」主義，繼承人於被繼承人死亡時，當然
      承受被繼承人財產上之一切權利義務，並無待於繼承人之
      承認。
（二）惟依台灣地區與大陸地區人民關係條例第66條第1 項「大
      陸地區人民繼承臺灣地區人民之遺產，應於繼承開始三年
      內以書面向被繼承人住所地之法院為繼承之表示；逾期視
      為拋棄繼承」之規定，繼承人為大陸地區人民而欲繼承台
      灣地區人民之遺產，則應於上揭時間內，以書面向被繼承
      人住所地之法院為繼承之表示，逾期未表示，則視為拋棄
      其繼承權。準此，上開規定固非解為大陸地區人民於為繼
      承表示時始取得繼承遺產之權利，亦並未限制大陸地區人
      民不得為繼承權之拋棄，然究與民法所定「當然繼承」主
      義之內涵，有所不同。依本院所見，應認台灣地區與大陸
      地區人民關係條例第66條第1 項之規定，係在限制大陸地
      區人民就台灣地區繼承財產權利之行使。亦即，「表示繼
      承」係大陸地區人民行使台灣地區繼承財產權利之停止條
      件，大陸地區人民未依法為繼承之表示前，尚不得訴請交
      付台彎地區被繼承人之遺產。
（三）本件被繼承人崔孝先於93年5 月17日死亡後，其繼承人即
      大陸地區人民崔洪芝雖已取得繼承崔孝先遺產之權利，然
      迄93年6 月25日崔洪芝死亡時為止，崔洪芝始終未依台灣
      地區與大陸地區人民關係條例第66條第1 項規定，以書面
      向被繼承人住所地之法院為繼承之表示，自難認崔洪芝或
      其大陸地區繼承人即原告得行使台灣地區繼承財產之權利
      ，原告亦無因而輾轉繼承被繼承人崔孝先遺產之餘地。
（四）按有繼承人承認繼承時，遺產管理人應為遺產之移交，民
      法第1179條第1 項第5 款固定有明文，然原告之母親崔洪
      芝既未曾為繼承之表示，原告自無行使台灣地區繼承財產
      之權利，被告基於遺產管理人之身分，依法拒絕交付崔孝
      先之遺產予原告，核屬有據。從而，原告本於民法第767
      條之規定，請求被告返還系爭遺產，為無理由，應予駁回
      。
（五）末按繼承人向法院為拋棄繼承權之意思表示，係屬非訟事
      件性質，法院僅須為形式上之審查為已足，無庸為實體上
      之審究，法院是否准予備查，並無確定實體上法律關係存
      否之性質，故對於此項法律關係有所爭執，即應另行起訴
      請求確認。本院雖曾就原告所為准予繼承之聲明，發函准
      予備查，然本院既僅為形式上之審查，所為准予備查之通
      知，尚無確定實體上原告即為被繼承人崔孝先之繼承人，
      或原告即得行使台灣地區繼承財產之權利之效力，原告自
      不因此於實體上即享有該等繼承權利。從而，原告以其等
      前向本院聲明准予繼承被繼承人崔孝先之遺產，已獲函知
      准予備查為由，主張其等於實體上已獲認定為崔孝先之繼
      承人乙節，容屬誤會，併此敘明。
六、據上論結，本件原告之訴為無理由，依民事訴訟法第78條，
    判決如主文。
中    華    民    國    95    年    9     月    27    日
                  家事法庭    法  官  郭光興
以上正本證明與原本無異
如不服本判決，應於判決送達後20日內向本院提出上訴狀
中    華    民    國    95    年    9     月    30    日
                              書記官  翁子婷


司法院資訊處製作；財團法人民間司法改革基金會備份。
